【裁判字號】    88,上易,4668
【裁判日期】    900321
【裁判案由】    詐欺
【裁判全文】
台灣高等法院刑事判決                          八十八年度上易字第四六六八號
    上  訴  人  臺灣板橋地方法院檢察署檢察官
    被      告  乙○○
                丁○○
    共      同
    選任辯護人  余鐘柳
                胡致中
右上訴人因被告詐欺案件，不服臺灣板橋地方法院八十七年度易字第一二八六號，中
華民國八十八年七月十九日第一審判決（起訴案號：臺灣板橋地方法院檢察署八十六
年度偵字第一四六二二號），提起上訴，本院判決如左：
    主  文
上訴駁回。
    理  由
一、公訴意旨略以：被告乙○○（按法號妙元）、丁○○（按法號延律）共同意圖為
    自己不法之所有，並基於概括之犯意聯絡，自民國（下同）八十二年間起至八十
    六年間止，在彼等所開設位於台北縣板橋市○○路○段十三號之「心道法門佛堂
    」內，偽以修造「純金地藏王菩薩」及出售靈骨塔為由向各該信眾佯稱須捐獻黃
    金及現金，致使各該信眾陷於錯誤，而分別交付現金、金飾等財物（如附表），
    因認被告二人涉有刑法第三百三十九條第一項之詐欺取財罪嫌云云。
二、按犯罪事實應依證據認定之，無證據不得推定其犯罪事實，刑事訴訟法第一百五
    十四條定有明文。又刑事訴訟法上所謂認定犯罪事實之證據，係指足以認定被告
    確有犯罪行為之積極證據而言，該項證據自須適合於被告犯罪事實之認定，始得
    採為斷罪資料；如未發現相當證據，或證據不足以證明，自不能以推測或擬制之
    方法，以為裁判之基礎，最高法院二十九年上字第三一○五號、四十年台上字第
    八六號分別著有判例可資參照。且按刑法第三百三十九條第一項詐欺罪之成立，
    以意圖為自己或第三人不法所有，以詐術使人將本人或第三人之物交付為要件。
    所謂以詐術使人交付，必須被詐欺人因其詐術而陷於錯誤，若其所用方法，不能
    認為詐術，亦不致使人陷於錯誤，即不構成該罪，最高法院四十六年台上字第二
    六０號判例可資參照。
三、檢察官起訴認定被告乙○○及丁○○犯罪，無非以證人即上開佛堂前任秘書長甲○、佛堂職員陳淑貞、佛堂會計林妙玲及信眾林姿秀、洪雪麗、高淑梅、張雅婷
    、黃愛子、謝光芳、柯秀英、游秀卿等人之證言，及佛堂出具之感謝狀原本十九
    冊及影本一冊等為據。
四、訊據被告乙○○及丁○○二人對於彼等開設佛堂收受信眾財物一節，固坦承不諱
    ，惟堅決否認有何詐欺犯行；被告乙○○辯稱：現在所收的捐款大約有數千萬元
    之多，都拿到苗栗縣公館鄉買土地興建寺廟，目前仍然在興建中。以信徒捐款所
    買的土地都是用來興建寺廟，並沒有提供伊家人自行使用。伊並沒有詐騙信徒財
    物之犯行，信徒捐獻所得到的款項都有確實的紀錄在佛堂的帳目中，伊等並有委
    請會計師整理帳目，金飾皆原封存放於保險箱待將來鑄造佛像金身等語。另被告
    丁○○辯稱：伊在佛堂內是辦理一般的當家打理工作，佛堂收的捐款都是由專任
    的會計人員負責處理，帳目都很清楚。伊等把土地登記在乙○○俗家有自耕農資
    格兒子名下是為了辦理貸款，方便興建寺廟使用。信徒所捐的錢都用在興建寺廟
    上。伊並沒有詐騙信徒財物之犯行，信徒捐獻所得到的款項都有確實的紀錄在佛
    堂的帳目中，伊等並有委請會計師整理帳目，金飾皆存放於保險箱待將來鑄造佛
    像金身等語。
五、經查：
（一）原審於八十七年十二月一日至被告二人存放信徒捐獻金飾之中國信託銀行板橋
      分行勘驗結果，被告二人自八十二年三月起至八十七年三月止，將金飾共存放
      四個保險箱，所裝金飾之紅包紙袋上均載明捐獻人姓名、住址、數量、品名，
      且存放之後，並未開保險箱動用，有勘驗筆錄在卷可稽（見原審卷第三十九、
      四十頁）。
（二）原審於八十八年六月二十四日至苗栗縣公館鄉南河村、北河村勘驗被告二人興
      建佛堂、道場之處，勘驗結果該處興建有佛堂、寮房數棟，主要結構已完成，
      外觀以鐵皮搭建，並已開闢進入道場之道路完成，佛堂內有關之禮拜佛像及其
      他設施均已設置完備，除有勘驗筆錄附卷足憑外（見原審卷第四十九頁），並
      有佛堂相片三張（見原審卷第三十、三十一頁）及工程承攬合約書（見原審卷
      第六十二至七十三頁）附卷可按。本院審理中再於九十年二月十三日再度至苗
      栗縣公館鄉勘驗，勘驗結果：「現場主建物樓高四層，四樓大廳長約五十公尺
      ，寬約十七公尺，建物係以鋼筋水泥建成，建物名稱為『釋迦山釋迦佛寺』，
    主廳內供奉『千眼千手觀世音』及『彌勒佛』等佛像，並就現場予以拍照。後
      山另有提供信眾休息、住宿之鐵皮屋」，並有相片九張附卷可稽（見本院卷第
      二五三至二五七頁），該道場之設置確實耗費不貲，被告等所辯信徒捐獻係用
      於興建寺廟宗教用途等語，尚非無據。
（三）雖被告將前在苗栗縣公館鄉購買之二十二筆土地登記於被告乙○○之子丙○○
      名下，然係因當時法令限制須自耕農身分，故暫以信託方式登記於丙○○名下
      ，其等並於八十九年五月十七日向台北地方法院公證處辦理信託契約之認證，
      有認證契約書乙份附卷足憑（見本院卷第一八一至一八六頁）。而被告等亦已
      聲請內政部核准設立「社團法人中華民國心道法門釋迦功德會」，並向台灣板
      橋地方法院登記辦妥社團法人登記，有登記證書可據（見本院卷第二二七頁）
      。功德會信託登記與丙○○名下之土地二十二筆，經於八十九年八月二十一日
      繳稅後，持向苗栗地政事務所辦理土地所有權移轉登記與「社團法人中華民國
      心道法門釋迦功德會」所有，有土地所有權移轉契約書、繳稅單及土地登記申
      請書為憑（見本院卷第二二八至二三四頁），然因上開過戶手續與農業發展條
      例第十七條第二項規定不符，依法不應登記，致遭苗栗縣苗栗地政事務所駁回
      土地登記案件，有該所八十九年十月十八日苗登駁字０００二六三號通知書附
      卷可按（見本院卷第二四一、二四二頁）。是被告等為管理信徒捐獻，確有依
      法申辦各項手續，然因法令限制而尚有所阻礙，致不能將信眾所捐獻之財產登
      記為法人所有，係法律上之不能，而非被告等不為。
（四）至證人李居亮、林妙玲、林姿秀、洪雪麗、高淑梅、張雅婷、黃愛子、謝光芳
      、柯秀英、游秀卿等人於檢察官偵訊時固證述有捐獻財物，然而對於被告二人
      有無侵吞之情並不了解，洪雪麗且證稱所捐獻之財物有開立收據等詞（見八十
      五年度他字第一二八五號偵查卷第十八至二十頁）。故上開證人之證言並無法
      據以認定被告二人有何詐欺之犯行。
（五）按被告二人以興建寺廟為由向信眾募款，係基於宗教信仰之捐獻，其所用方法
      尚不能認為係詐術，且信徒捐獻財物均係出於自願，亦無陷於錯誤之可言。告
      訴人甲○所稱被告二人收取之財物均挪為己用，並無確切證據足以證明。且告
      訴人之配偶陳淑貞之捐獻，業經被告乙○○簽發彰化商業銀行江翠分行ＫＢ0
      000000號支票發還，此有被告簽發之支票及掛號信回執影本附卷。綜上
      ，尚難認被告二人有何詐欺取財之不法所有意圖。此外，復查無其他積極證據
      足以證明被告二人有何詐欺取財之犯行，揆諸首開判例意旨，不能證明被告犯
      罪，自應為無罪之諭知。
六、原判決以不能證明被告乙○○、丁○○犯罪而為無罪之諭知，並無不合，檢察官
    上訴意旨以：「陳淑真、林妙玲、林姿秀、洪雪麗、高淑梅、張雅婷、黃愛子、
    謝光芳、柯秀英及游秀卿等人於偵訊時雖陳稱所捐獻之財物有開立收據等詞，然
    據此即推定被告無詐欺犯行，顯屬率斷。且原審對於甲○所為被告有將所騙取之
    財物挪為己用之證詞，對於本件爭點既有關鍵性影響，宜本職權調查之精神再詳
    為查證。置重要爭點於不顧，其未盡調查之能事已甚明瞭」，指摘原判決不當，
    惟經本院詳查結果，不能證明被告等有詐欺犯行，已如前述，檢察官上訴為無理
    由，應予駁回。
據上論斷，應依刑事訴訟法第三百六十八條，判決如主文。
本案經檢察官張啟彬到庭執行職務。
中      華      民      國    九十      年      三      月    二十一    日
                            臺灣高等法院刑事第廿四庭
                          審判長法  官  陳  貽  男
                                          法  官  陳  憲  裕
                                          法  官  王  炳  梁
右正本證明與原本無異。
不得上訴。
                                          書記官  潘  大  鵬
中      華      民      國    九十      年      三      月    二十二    日


司法院資訊處製作；財團法人民間司法改革基金會備份。
